臺灣橋頭地方法院民事判決　　　　　　　110年度訴字第821號
原　　　告　楊正義　
訴訟代理人　楊仁文　
被　　　告　楊長春　
　　　　　　楊春風　
　　　　　　楊保田　
上列當事人間請求塗銷所有權移轉登記事件，本院於民國110年
11月22日言詞辯論終結，判決如下：
    主      文
原告之訴駁回。
訴訟費用由原告負擔。
    事實及理由
一、原告主張：兩造原如附表一所示應有部分比例共有土地高雄
    市○○區○○○段000○00000○000○00000地號土地（因分
    割增加地號：465-1、465-2、465-3地號土地，以下逕以地
    號稱之，並合稱系爭土地），嗣於民國108年5月6日簽訂土
    地共有物分割契約書（下稱108年5月6日契約），約定內容
    略為：⑴以i-h-g-f-e-d連接而成之通行道路供兩造通行，
    通行道路寬度（即i-h寬度）皆為3公尺，此部分由兩造原有
    持份比例維持共有；⑵b-d連接成一直線後延伸至原465地號
    土地西側，分割成d-b-c圍繞而成之土地為A土地（即465-1
    地號土地）由被告楊長春單獨所有；⑶a-b-d-e圍繞而成之
    中間土地為B土地（即465-2地號土地）由被告楊春風單獨所
    有；⑷原465地號土地扣除上開通行道路、A土地及B土地後
    ，剩餘之C土地歸原告單獨所有；⑸463及463-1地號土地由
    被告楊保田單獨所有；⑹462-1地號土地則由原告與被告楊
    春風共同持有，持有比例分別為7965/100 00及2035/10000
    ，兩造應依系爭契約約定方式將系爭土地予以分割。然經原
    告嗣後仔細檢視，發現土地分割結果與108年5月6日契約不
    符，且多出465-3地號土地之畸零地雖歸原告所有，然無利
    用可能，原告實受有經濟上損失；又原應提供兩造通行之土
    地劃為被告楊長春所有，其現無故拒絕原告通行。故分割結
    果係被告非依債之本旨而提出之不完全給付，且因已登記完
    畢而屬無法補正之瑕疵，原告得解除系爭契約，請求被告塗
    銷所有權移轉登記，以回復至訂約前之共有原狀。爰依民法
    第227條第1項、第226條第1項、第256條及第259條第1款等
    給付不能之規定，提起本件訴訟等語。並聲明：被告應將如
    附表二編號1至5所示之土地於108年9月24日，以共有物分割
    為原因所為之所有權移轉登記應予塗銷，以回復至兩造依如
    附表一所示應有部分共有。
二、被告答辯：
  ㈠被告楊長春：伊作為通道部分之土地，仍為伊所有，非如原
    告主張兩造共有，故原告或被告楊春風如欲通行，應支付租
    金，且原告當時有同意系爭土地依現登記結果辦理登記等語
    。並聲明：原告之訴駁回。
  ㈡被告楊春風：兩造有口頭協議有劃設一道路供通行，由被告
    三人共有，結果卻登記為被告楊長春單獨所有等語。
  ㈢被告楊保田：旗山地政事務所測量人員到場測量後告知，若
    按108年5月6日契約約定分割方案，面寬3公尺出入連接道路
    之土地有一部分在邊坡下。兩造乃同意更改方案，且在現場
    協助釘立分割界標。原告於分割測量時，每次均到現場觀看
    施測丈量，對更改分割之方案知之甚詳。共有物分割登記完
    畢已近2年，原告才提出塗銷所有權移轉登記，有違誠信等
    語置辯。並聲明：原告之訴駁回。
三、兩造不爭執事項：
  ㈠兩造原以附表一所示應有部分比例共有坐落高雄市○○區○
    ○○段000○00000○000○00000地號土地，兩造於108年9月
    24日以共有物分割為登記原因，分別登記為如附表二所示土
    地之所有權人（因分割增加地號：465-1、465-2、465-3地
    號土地）。
  ㈡兩造簽訂之108年5月6日契約內容：⑴以i-h-g-f-e-d連接而
    成之通行道路供兩造通行，通行道路寬度（即i-h寬度）皆
    為3公尺，此部分由被告楊長春所有；⑵b-d連接成一直線後
    延伸至原465地號土地西側，分割成d-b-c圍繞而成之土地為
    A土地（即465-1地號土地）由被告楊長春單獨所有；⑶a-b-
    d-e圍繞而成之中間土地為B土地（即465-2地號土地）由被
    告楊春風單獨所有；⑷原465地號土地扣除上開通行道路、A
    土地及B土地後，剩餘之C土地歸原告單獨所有；⑸463及463
    -1地號土地由被告楊保田單獨所有；⑹462-1地號土地則由
    原告與被告楊春風共同持有，持有比例分別為7965/10000及
    2035/10000。
  ㈢系爭土地已於108年9月24日以共有物分割為原因登記完畢。
四、本件爭點如下：
  ㈠被告是否未依約分割系爭土地？是否負不完全給付債務不履
    行責任？
  ㈡原告得否主張解除系爭契約，請求被告將如附表二編號1至5
    所示之土地於108年9月24日以共有物分割為原因所為之所有
    權移轉登記應予塗銷，以回復至如附表一所示共有？
五、按因可歸責於債務人之事由，致為不完全給付者，債權人得
    依關於給付遲延或給付不能之規定行使其權利；因不完全給
    付而生前項以外之損害者，債權人並得請求賠償；因可歸責
    於債務人之事由，致給付不能者，債權人得請求賠償損害；
    前項情形，給付一部不能者，若其他部分之履行，於債權人
    無利益時，債權人得拒絕該部之給付，請求全部不履行之損
    害賠償。民法第226條、第227條定有明文。債務人不完全給
    付，債權人固得類推適用民法第256條之規定解除契約，但
    必以該不完全給付因可歸責於債務人之事由致不能補正，而
    陷於給付不能者始得為之（最高法院84年台上字第2887號判
    決參照）。且按民法第227條規定之不完全給付而不能補正
    者，其解除契約應類推適用民法第256條、第266條第2項規
    定，以不完全給付於債權人無利益時，債權人始得解除全部
    契約（最高法院90年度台上字第1577號判決參照）。經查，
    原告所執108年5月6日契約及分割圖（見110年度審訴字第
    494號卷，下稱審訴卷，第17、19頁），與地籍圖謄本、複
    丈成果圖所示最後分割結果（見審訴卷第21頁、110年度訴
    字第821號卷，下稱訴卷，第27頁），兩者差異為通道位置
    ，前者之通道西側即為系爭土地與鄰地461-2地號土地之地
    籍線，後者通道向東偏移，致多出一塊畸零地。而證人即當
    時旗山地政約僱人員邱斯宏在現場依兩造指界測量，係如後
    者位置，並由兩造設置塑膠樁編號1至5之事實，有旗山地政
    事務所110年10月29日高市地旗測字第11070759800號函可考
    （見訴卷第26至29頁），復經證人邱斯宏證稱：分割有兩種
    ，第一種係依當事人提出之圖來繪製，第二種係依現場指界
    ，本件伊依系爭土地原來分割方案圖在現場放樣時，因通道
    落在臨地籍線之斜坡，當事人覺得不適合行走，所以在現場
    改成後來結果之方案，伊有給他們看略圖、在現場放樣、做
    記號，供他們噴漆、釘塑膠界樁，他們沒有反對，才會在複
    丈圖上核章，本件地籍調查表及土地使用狀況略圖上印文係
    代書蓋的，地政機關會核對是否跟土地複丈申請書上印文一
    致，伊現改擔任測量助理等語（見訴卷第46至50頁），足見
    旗山地政事務所測量人員到場測量時，係經兩造現場指界，
    並經兩造委請之代書用印確認後，方據以繪製複丈成果圖。
    且系爭土地確係兩造委任代書辦理登記完畢之事實，有旗山
    地政事務所110年7月8日高市地旗登字第11070486100號函所
    附土地登記申請書可考（見審訴卷第75至131頁），該代書
    既經兩造授權辦理用印、申請登記，應認已為債務履行完畢
    。原告仍執108年5月6日契約之分割圖，主張現始發現被告
    未依約分割系爭土地，有不完全給付情事云云（見訴卷第52
    頁），委無可採。且108年5月6日契約內容本即約定通行道
    路係歸被告楊長春所有，此觀契約第2點記載「A土地歸甲方
    （楊長春）所有，ih即甲方出入口寬度3公尺來分割」等語
    自明（見審訴卷第17頁），非如原告主張係歸被告三人共有
    。原告、被告楊春風稱兩造當時係約定分割出共有道路云云
    （見訴卷第52至53頁），亦難憑採。再者，系爭土地分割之
    結果，雖有部分成為畸零地，整體而言仍非對於原告全無利
    益。原告主張解除契約，請求被告塗銷登記以回復原狀，於
    法無據，為無理由，應予駁回。
六、本件事證已臻明確，兩造其餘陳述暨攻擊防禦方法，於本件
    判決結果不生影響，爰不逐一論列。至於土地通行之問題，
    應依民法第789條規定：「因土地一部之讓與或分割，而與
    公路無適宜之聯絡，致不能為通常使用者，土地所有人因至
    公路，僅得通行受讓人或讓與人或他分割人之所有地。數宗
    土地同屬於一人所有，讓與其一部或同時分別讓與數人，而
    與公路無適宜之聯絡，致不能為通常使用者，亦同。前項情
    形，有通行權人，無須支付償金。」辦理，不在本件審理範
    圍，附此敘明。
七、據上論結，本件原告之訴為無理由，依民事訴訟法第78條，
    判決如主文。
中    華    民    國   110    年    11    月    30    日
                  民事第三庭  法  官  李俊霖
以上正本係照原本作成。
如對本判決上訴，須於判決送達後20日內向本院提出上訴狀。如
委任律師提起上訴者，應一併繳納上訴審裁判費。
中    華    民    國   110    年    11    月    30    日
                              書記官  黃莉君
附表一：
┌───┬────┬──────┐
│編號  │姓名    │應有部分比例│
├───┼────┼──────┤
│1     │楊正義  │6/10        │
├───┼────┼──────┤
│2     │楊長春  │94/500      │
├───┼────┼──────┤
原3     │楊春風  │53/500      │
├───┼────┼──────┤
│4     │楊保田  │53/500      │
└───┴────┴──────┘
　
附表二：
┌──┬─────────┬────────┐
│編號│目前土地地號      │目前所有權之狀態│
├──┼─────────┼────────┤
│ 1  │高雄市內門區東勢段│被告楊長春單獨所│
│    │465-1 地號        │有、權利範圍全部│
├──┼─────────┼────────┤
│ 2  │高雄市內門區東勢段│被告楊春風單獨所│
│    │465-2 地號        │有、權利範圍全部│
├──┼─────────┼────────┤
│ 3  │高雄市內門區東勢段│原告楊正義與被告│
│    │462-1 地號        │楊春風共同持有，│
│    │                  │持有比例分別為  │
│    │                  │7965/10000及    │
│    │                  │2035/10000      │
├──┼─────────┼────────┤
│ 4  │高雄市內門區東勢段│被告楊保田單獨所│
│    │463 地號          │有、權利範圍全部│
├──┼─────────┼────────┤
│ 5  │高雄市內門區東勢段│被告楊保田單獨所│
│    │463-1 地號        │有、權利範圍全部│
├──┼─────────┼────────┤
│ 6  │高雄市內門區東勢段│原告單獨所有、權│
│    │465 地號          │利範圍全部      │
├──┼─────────┼────────┤
│ 7  │高雄市內門區東勢段│原告單獨所有、權│
│    │465-3 地號        │利範圍全部      │
└──┴─────────┴────────┘